ACORDAO-COMPLETO-2536327

ACÓRDÃO 7884/2022 ATA 41/2022 - SEGUNDA CÂMARA

VISTOS, relatados e discutidos estes autos de tomada de contas especial instaurada pelo Ministério do Turismo, em desfavor de Luiz Roberto Costa (CPF: XXX.955.539-XX) , em razão de não comprovação da regular aplicação dos recursos repassados pela União realizadas por meio do Convênio 00364/2009, registro Siafi 703576, (peça 5) firmado entre o Ministério do Turismo e município de Goioerê - PR, e que tinha por objeto o instrumento descrito como "7ª Festa do leitão maturado".
ACORDAM os Ministros do Tribunal de Contas da União, reunidos em Sessão da 2ª Câmara, com base no art. 11 da Resolução TCU 344, de 11/10/2022 e no art. 169, III, do Regimento Interno do TCU e diante das razões expostas pelo Relator, em:
9.1. reconhecer a prescrição das pretensões punitiva e ressarcitória em relação ao responsável Luiz Roberto Costa; 
9.2. notificar o responsável e o Ministério do Turismo a respeito desta deliberação;
9.3. arquivar o processo.

Tomada de contas especial instaurada pelo Ministério do Turismo, em desfavor de Luiz Roberto Costa, em razão de não comprovação da regular aplicação dos recursos repassados pela União realizadas por meio do Convênio 00364/2009, registro Siafi 703576,  firmado entre o Ministério do Turismo e município de Goioerê - PR.

Segunda Câmara

Ministério do Turismo.

3. Responsável: Luiz Roberto Costa (XXX.955.539-XX).

13.1. Ministros presentes: Bruno Dantas (Presidente), Aroldo Cedraz e Antonio Anastasia (Relator).
13.2. Ministro-Substituto convocado: Marcos Bemquerer Costa.

ANTONIO ANASTASIA

Cuidam estes autos de tomada de contas especial instaurada pelo Ministério do Turismo, em desfavor de Luiz Roberto Costa (CPF: XXX.955.539-XX) , em razão de não comprovação da regular aplicação dos recursos repassados pela União realizadas por meio do Convênio 00364/2009, registro Siafi 703576, (peça 5) firmado entre o Ministério do Turismo e município de Goioerê - PR, e que tinha por objeto o instrumento descrito como "7ª Festa do leitão maturado". 
2. 	Transcrevo a seguir, com ajustes de forma, nos termos do art. 1º, § 3º, inciso I, da Lei nº 8.443/92, a instrução lavrada no âmbito da Secretaria de Controle Externo de Tomada de Contas Especial - SecexTCE (peça 119) , cuja proposta de encaminhamento foi endossada pelo corpo diretivo (peças 120-121) , e que recebeu parecer parcialmente divergente do Ministério Público junto ao TCU, na pessoa do Procurador Marinus Eduardo De Vries Marsico (peça 122) . 
"INTRODUÇÃO
Cuidam os autos de tomada de contas especial instaurada por Ministério do Turismo, em desfavor de Luiz Roberto Costa (CPF: XXX.955.539-XX) , em razão de não comprovação da regular aplicação dos recursos repassados pela União realizadas por meio do Convênio 00364/2009, registro Siafi 703576, (peça 5) firmado entre o Ministério do Turismo e município de Goioerê - PR, e que tinha por objeto o instrumento descrito como "7ª Festa do leitão maturado".
HISTÓRICO
Em 18/1/2019, com fundamento na IN/TCU 71/2012, alterada pela IN/TCU 76/2016 e DN/TCU 155/2016, o dirigente da instituição Ministério do Turismo autorizou a instauração da tomada de contas especial (peça 76) . O processo foi registrado no sistema e-TCE com o número 2777/2019.
O Convênio 00364/2009, registro Siafi 703576, foi firmado no valor de R$ 100.018,00, sendo R$ 90.000,00 à conta do concedente e R$ 10.018,00 referentes à contrapartida do convenente. Teve vigência de 5/6/2009 a 6/9/2009, com prazo para apresentação da prestação de contas em 7/10/2009. Os repasses efetivos da União totalizaram R$ 90.000,00 (peça 7) .
A prestação de contas e complementações enviadas foram analisadas por meio dos documentos constantes nas peças 25, 33, 44, 55 e 64.
	O fundamento para a instauração da Tomada de Contas Especial, conforme consignado na matriz de responsabilização elaborada pelo tomador de contas, foi a constatação da seguinte irregularidade: 
Não comprovação da execução física e/ou financeira do objeto do convênio.
O responsável arrolado na fase interna foi devidamente comunicado e, diante da ausência de justificativas suficientes para elidir a irregularidade e da não devolução dos recursos, instaurou-se a tomada de contas especial.
	No relatório (peça 84) , o tomador de contas concluiu que o prejuízo importaria no valor original de R$ 84.352,00, imputando-se a responsabilidade a Luiz Roberto Costa, Prefeito, no período de 1/1/2009 a 31/12/2012, na condição de gestor dos recursos.
		Em 9/6/2020, a Controladoria-Geral da União emitiu o relatório de auditoria (peça 86) , em concordância com o relatório do tomador de contas. O certificado de auditoria e o parecer do dirigente do órgão de controle interno concluíram pela irregularidade das presentes contas (peças 87 e 88) .
	Em 26/6/2020, o ministro responsável pela área atestou haver tomado conhecimento das conclusões contidas no relatório e certificado de auditoria, bem como do parecer conclusivo do dirigente do órgão de controle interno, manifestando-se pela irregularidade das contas, e determinou o encaminhamento do processo ao Tribunal de Contas da União (peça 89) .
No âmbito deste Tribunal, após análise pela Secex/TCE (peças 93, 94 e 95) , foi promovida a citação do Sr. Luiz Roberto Costa, nos seguintes termos:
			Débito relacionado somente ao responsável Luiz Roberto Costa (CPF: XXX.955.539-XX) , Prefeito, no período de 1/1/2009 a 31/12/2012, na condição de gestor dos recursos.
Irregularidade 1: não comprovação da execução física do objeto do convênio.
Evidências da irregularidade: documentos técnicos presentes nas peças 33 e 44.
Normas infringidas: Art. 70, parágrafo único, da Constituição Federal de 1988; art. 93, do Decreto-lei 200, de 25 de fevereiro de 1967; art. 50, §3º, da Portaria Interministerial 127/2008, e Termo do Convênio 364/2009 (Cláusula Terceira, Inciso II, alínea "a") .
Cofre credor: Tesouro Nacional.
Valor atualizado do débito (sem juros) em 16/11/2021: R$ 32.947,18
Conduta: na parcela D1 - não apresentar imagens (fotografias ou filmagens) ou outros documentos que provassem a execução dos itens previstos no plano de trabalho e pagos com recursos do convênio.
Nexo de causalidade: A não apresentação de documentos que comprovassem a execução dos itens previstos no plano de trabalho resultou na presunção de dano ao erário.
Culpabilidade: não há excludentes de ilicitude, de culpabilidade e de punibilidade; é razoável supor que o responsável tinha consciência da ilicitude de sua conduta; era exigível conduta diversa da praticada, qual seja, comprovar por meio de documentos a efetiva execução de todos os itens previstos no plano de trabalho.
Irregularidade 2: ausência de comprovação de que as empresas que não detinham direitos de exclusividade, contratadas irregularmente por inexigibilidade, pagaram o cachê de bandas ou cantores que realizaram o evento.
Evidências da irregularidade: documentos técnicos presentes nas peças 10, 15, 18, 23 e 31.
Normas infringidas: Art. 70, parágrafo único, da Constituição Federal de 1988; art. 93, do Decreto-lei 200, de 25 de fevereiro de 1967; art. 50, §3º, da Portaria Interministerial 127/2008, Acórdão 96/2008-TCU-Plenário, Acórdão 1435/2017-TCU-Plenário e Termo do Convênio 364/2009 (Cláusula Terceira, inciso II, alínea "ll") .
Cofre credor: Tesouro Nacional.
Valor atualizado do débito (sem juros) em 16/11/2021: R$ 83.789,80
Conduta: na parcela D2 - não apresentar notas fiscais e recibos (ou outros documentos equivalentes) emitidos em nome das bandas e cantores e assinados por seus representantes legais ou pelos seus empresários exclusivos, sendo essa representação ou exclusividade registrada em cartório.
Nexo de causalidade: A não apresentação de notas fiscais e recibos (ou outros documentos equivalentes) emitidos em nome das bandas e cantores e assinados por seus representantes legais ou pelos seus empresários exclusivos impediu comprovação do nexo causal entre os recursos federais transferidos e os pagamentos efetuados, visto que não se provou que os valores pagos ao intermediário contratado efetivamente foi repassado as banda e artistas que realizaram shows, resultando em presunção de prejuízo ao erário.
Culpabilidade: não há excludentes de ilicitude, de culpabilidade e de punibilidade; é razoável supor que o responsável tinha consciência da ilicitude de sua conduta; era exigível conduta diversa da praticada, qual seja, assegurar que as bandas e cantores que se apresentaram no evento efetivamente receberam o valor dos pagamentos especificados no plano de trabalho.
Irregularidade 3: não apresentação de declaração de gratuidade do evento, nem de demonstrativo de utilização, dos montantes arrecadados com a venda de ingressos, no objeto do convênio.
Evidências da irregularidade: documento técnico presente na peça 46.
Normas infringidas: Art. 70, parágrafo único, da Constituição Federal de 1988; e art. 93, do Decreto-lei 200, de 25 de fevereiro de 1967; art. 56 da Portaria Interministerial 127/2008; Termo do convênio 364/2009 (cláusula terceira, inciso II, alínea "dd") .
Cofre credor: Tesouro Nacional.
Valor atualizado do débito (sem juros) em 16/11/2021: R$ 191.473,58
Conduta: nas parcelas D1 a D3 - não apresentar declaração de gratuidade do evento, nem demonstrativo de utilização, dos montantes arrecadados com a venda de ingressos, no objeto do convênio.
Nexo de causalidade: A ausência de informações sobre a gratuidade do evento ou a venda de ingressos não comprova que não houve sobreposição de pagamentos para os itens previstos no ajuste, resultando em presunção de prejuízo ao erário.
Culpabilidade: não há excludentes de ilicitude, de culpabilidade e de punibilidade; é razoável supor que o responsável tinha consciência da ilicitude de sua conduta; era exigível conduta diversa da praticada, qual seja, assegurar que os valores arrecadados com a cobrança de ingressos em shows e eventos ou venda de bens e serviços produzidos ou fornecidos no âmbito deste convênio sejam revertidos para a consecução do objeto ou recolhidos à conta do Tesouro Nacional.
Irregularidade 4: não comprovação da execução financeira do objeto do convênio.
Evidências da irregularidade: documento técnico presente na peça 46.
Normas infringidas: Art. 37, caput, c/c o art. 70, parágrafo único, da Constituição Federal de 1988; art. 93, do Decreto-lei 200, de 25 de fevereiro de 1967; art. 50, §3º, da Portaria Interministerial 127/2008, e Termo do Convênio 364/2009.
Cofre credor: Tesouro Nacional.
Valor atualizado do débito (sem juros) em 16/11/2021: R$ 191.473,58
Conduta: nas parcelas D1 a D3 - não comprovar o nexo de causalidade entre os recursos transferidos e as despesas efetuadas.
Nexo de causalidade: A não apresentação de documentos que comprovassem a execução financeira dos itens previstos no plano de trabalho resultou na presunção de dano ao erário.
Culpabilidade: não há excludentes de ilicitude, de culpabilidade e de punibilidade; é razoável supor que o responsável tinha consciência da ilicitude de sua conduta; era exigível conduta diversa da praticada, qual seja, comprovar por meio de documentos a efetiva execução financeira de todos os itens previstos no plano de trabalho.
Após o Pronunciamento da unidade, de 22/11/2021 (peça 95) , as comunicações foram efetivadas, conforme o seguinte documento:
	Responsável
	Documento
	Peça
	Dt da Ciência
	Peça

	Luiz Roberto Costa
	Ofício 66488/2021-Secomp-4
	98
	21/1/2022
	100

11.1.	O responsável apresentou alegações de defesa às peças 103 a 110 a seguir analisadas.
ANÁLISE DOS PRESSUPOSTOS DE PROCEDIBILIDADE DA IN/TCU 71/2012
Avaliação de Viabilidade do Exercício do Contraditório e Ampla Defesa
	Verifica-se que não houve o transcurso de mais de dez anos desde o fato gerador sem que tenha havido a notificação do responsável pela autoridade administrativa federal competente (art. 6º, inciso II, c/c art. 19 da IN/TCU 71/2012, modificada pela IN/TCU 76/2016) , uma vez que o fato gerador da irregularidade sancionada ocorreu em 24/7/2009, e o responsável foi notificado sobre as irregularidades pela autoridade administrativa competente conforme abaixo:
Luiz Roberto Costa, por meio do edital acostado à peça 68, publicado em 11/1/2019.
Valor de Constituição da TCE 	
	Verifica-se, ainda, que o valor atualizado do débito apurado (sem juros) em 1/1/2017 é de R$ 151.937,75, portanto superior ao limite mínimo de R$ 100.000,00, na forma estabelecida conforme os arts. 6º, inciso I, e 19 da IN/TCU 71/2012, modificada pela IN/TCU 76/2016. 
OUTROS PROCESSOS/DÉBITOS NOS SISTEMAS DO TCU COM OS MESMOS RESPONSÁVEIS
	Informa-se que não foi encontrado débito imputável ao responsável em outros processos no Tribunal.
	A tomada de contas especial está, assim, devidamente constituída e em condição de ser instruída.
EXAME TÉCNICO			 
Alegações de defesa apresentadas pelo Sr. Luiz Roberto Costa (peças 103 a 110) :
Argumento 1: Preliminarmente, a defesa destacou que em 29/11/2018, nove anos da realização do evento, o responsável apresentou junto ao MTur um Pedido de Revisão de Recurso Hierárquico, que não foi analisado. Assim, requereu a remessa dos autos ao concedente para análise pormenorizada da documentação, sendo consideradas sanadas todas as supostas irregularidades, evitando a remessa e tramite junto ao TCU. 
Análise 1: Ao contrário do que expos a defesa, o Pedido de Revisão de Recurso Hierárquico, de 29/6/2018 (peça 52) , reapresentado em 29/11/2018 (peça 62) , foi analisado pelo MTur, por meio do no Memorando 274/2018, de 3/10/2018 (peça 55) que manteve a rejeição da prestação de contas. Dessa forma, não há que se cogitar que a remessa dos autos para este Tribunal foi inadequada. 
Argumento 2: Adentrando no mérito, quanto à não comprovação da irregularidade física informou que as notas fiscais, os mapas das mídias, os carimbos das comissões de recebimento e do funcionário nomeado para fiscalizar a execução, demonstram que houve a execução física.
Análise 2: Quanto ao item "Exibição de imagem" - a defesa reapresentou a nota fiscal 902 (peça 106, p. 11) , contudo não apresentou as imagens dos telões. Dessa forma, mantem-se o débito no valor de R$ 7.800,00.
Quanto ao item "inserções de rádio" - a defesa apresentou a nota fiscal, no valor de R$  4.500,00 (peça 106, p. 17) , os mapas de veiculação (peça 105) , o atesto do diretor da emissora Rádio Águas Claras FM 104,5 MHZ, no valor de R$ 3.300,00 (peça 105, p.4) e o atesto do Gerente da Rádio Goioerê, no valor de R$ 1.200,00 (peça 108, p. 14) . Dessa forma, acata-se as alegações de defesa apresentadas. 
Quanto ao item "outdoor" - a defesa reapresentou a nota fiscal 728561, no valor de R$ 7.200,00 (peça 106, p. 25) , contudo não apresentou as imagens dos outdoors. Dessa forma, mantem-se o débito no valor de R$ 7.200,00.
Com isso, quanto à execução física mantem-se o débito de R$ 13.497,00 (R$ 15.000,00*89,98% percentual dos recursos federais repassados) 
Argumento 3: Quanto à "Ausência de comprovação de que as empresas que não detinham direitos de exclusividade, contratadas irregularmente por inexigibilidade, pagaram o cachê de bandas ou cantores que realizaram o evento" informou que houve três contratações (peça 103, p. 7) :
1- A banda Som do Povo, foi contratada diretamente pelo seu sócio e proprietário, tanto que emitiu a nota fiscal, conforme declaração apresentada por Roberto da Silva, note-se que a nota fiscal emitida pela empresa inclusive consta o e-mail da banda SOM DO POVO no cabeçalho da nota, assim não há nulidade a ser sanada, a banda contratou diretamente com a prefeitura e recebeu pelo show. 
2- A banda Léo & Giba, apresentou declaração de exclusividade, e neste ato apresenta declaração de ter recebido integralmente os valores pactuados, assim, resta comprovado a exigência constante no item pagamento de cachês aos artistas. 
3- Da mesma forma a empresa SOU ARTE, contratada, foi devidamente prestadora do serviço de animação, consta nota fiscal específica, QUE A EMPRESA CONTRATADA PRESTOU O SERVIÇO E RECEBEU PELO MESMO
Desse modo, a defesa entendeu que esta irregularidade resta sanada. Ademais, citou que a conclusão do processo administrativo resta prejudicada, em face da Ação de Improbidade proposta sobre os mesmos fatos, ter sido julgada totalmente improcedente pela Justiça Federal (peça 110) 
Análise 3: Inicialmente, registra-se que o desfecho dado a ação de improbidade administrativa que correu na Justiça Federal (peça 110) não tem o condão de interferir no julgamento das irregularidades tratadas neste processo, uma vez que o Tribunal de Contas da União possui jurisdição e competência próprias estabelecidas pela Constituição Federal e pela sua Lei Orgânica (Lei 8.443/92) . Por isso, não obsta a sua atuação o fato de o poder judiciário decidir de forma diversa sobre o mesmo assunto, dado o princípio da independência das instâncias.
21.1.		Sobre esse tema, o Supremo Tribunal Federal tem sufragado a tese da independência entre as instâncias administrativa e penal (v.g. Mandados de Segurança 21.948-RJ, 21.708-DF e 23.625-DF) , no que é acompanhado pelo Superior Tribunal de Justiça (MS 7080-DF, MS 7138-DF e 7042-DF) , corroborando, por extensão, o entendimento esposado por esta Corte de Contas.
21.2.	Nesse sentido são os Acórdãos 5.493/2011-TCU-2aCâmara, 6.723/2010-TCU-1a Câmara, 3.949/2009-TCU-2a Câmara, 6.641/2009-TCU-1a Câmara, 185/2008-TCU-Plenário, 309/2008-TCU-1a Câmara, 2.341/2007-TCU-Plenário, 2.521/2007-TCU-Plenário e 2.529/2007-TCU-Plenário.
Quanto à ausência de comprovação de que as empresas que não detinham direitos de exclusividade, contratadas irregularmente por inexigibilidade, pagaram o cachê de bandas ou cantores que realizaram o evento, temos que:
Considerando a carta de exclusividade (peça 31, p.8) informando que o Sr. Roberto Silva é o proprietário da Banda Som do povo, juntamente com a nota fiscal 151 (peça 107, p. 28) , e com a pesquisa do CNPJ (peça 116) , verifica-se que a Banda som do povo é da empresa R. Silva Produções e Eventos que tem o nome fantasia: S.D.P.Produções e Eventos. Assim, acata-se as alegações de defesa quanto a este item.
A Banda Léo & Giba (empresa intermediária: J. L. Munhoz & Munhoz Ltda.) apresentou declaração de recebimento do cachê, assinado por Leonardo Henrique Rodrigues Alves, seu representante legal, conforme demonstrado nas peças 109, 113 e 115. Assim, acata-se as alegações de defesa quanto a este item.
Quanto ao Espaço Sou Arte (empresa intermediária: Laine Assessoria e Treinamento Ltda.) , compulsando-se os autos se localizou a declaração (peça 31, p. 48) , a nota fiscal 181 (peça 31, p. 59) que juntamente com a reportagem e a pesquisa do CNPJ (peças 117 e 118) informam ser a empresa Laine Assessoria e Treinamento Ltda, o próprio Espaço Sou Arte. Assim, acata-se as alegações de defesa quanto a este item.
Argumento 4: Quanto à "Não apresentação de declaração de gratuidade do evento, nem de demonstrativo de utilização, dos montantes arrecadados com a venda de ingressos, no objeto do convênio", informou que os shows foram realizados no parque de exposições de Goioerê, após as 15:00 horas, com portões abertos, integralmente gratuito ao público, tendo também no mesmo local, as entidades assistenciais, com recursos alheios ao convênio, servido e cobrado prato de almoço, sem qualquer vínculo com o convênio ou estrutura dos shows.
Enfatizou que as inúmeras declarações contidas nos autos, dentre elas declarações das entidades filantrópicas confirmando suas responsabilidades pelo almoço, assim como do Presidente da Câmara de Goioerê (peça 108) que demonstram taxativamente que os shows tiveram seu acesso livre e gratuitos, em portões separados, e que somente tiveram início após o almoço (servido as 11:00 às 14:00 horas) .
Frisou que, o responsável não teve oportunidade de se defender, uma vez que jamais fora intimado ou notificado para exercer contraditório ou simples esclarecimento, teve as contas rejeitadas de forma unilateral e ilegal, ao arrepio de qualquer devido processo legal.
Considerando, ainda, que a sentença proferida na ação de improbidade proposta sobre os mesmos fatos, também decidiu pela improcedência do pleito (peça 110) , a defesa entendeu que tal irregularidade resta sanada, e já decidida pela Justiça Federal.
Análise 4: Quanto ao entendimento da defesa de que a irregularidade resta sanada, pois já houve decisão na Justiça Federal, informa-se que este tópico já foi tratado no 21 desta instrução.
Quanto à alegação de que o responsável não havia tido a oportunidade de se defender desta irregularidade, pois não havia sido notificado, ao contrário do que informou a defesa ele foi notificado de que o item "Declaração de gratuidade estava pendente" (peças 36 e 38) , em sequência o MTur tentou, sem sucesso, informar que, conforme Parecer Financeiro 609/2018 (peça 46) , tal irregularidade não estava sanada, mas o aviso de recebimento retornou com o status "mudou-se" (peça 48) . 
Ademais, mesmo que não tivesse ocorrido tal comunicação na fase interna, a jurisprudência desta corte (Acórdão 3124/2010-TCU-Segunda Câmara, 806/2008 - TCU - 2a Câmara, 1.131/2008 - TCU - 1a Câmara, 2.815/2009 - TCU - 2a Câmara, 1.231/2007 - TCU - 2a Câmara, 1.214/2008 - TCU - 1ª Câmara, 1.115/2009 - TCU - 2a Câmara e 1.430/2008 - TCU - 2a Câmara) é no seguinte sentido:
A falta de notificação ou citação na fase interna da TCE não invalida os atos processuais adotados pelo Tribunal de Contas da União, pois somente na fase externa da TCE, a qual ocorre no âmbito do TCU, se torna obrigatória a observação dos princípios da ampla defesa e do contraditório 
Quanto à "Não apresentação de declaração de gratuidade do evento, nem de demonstrativo de utilização, dos montantes arrecadados com a venda de ingressos, no objeto do convênio", em que pese as declarações anexadas pela defesa (peça 108) , a fim de sanar esta irregularidade o responsável deveria ter apresentado os valores arrecadados pelas entidades filantrópicas e obedecido a cláusula terceira, inciso II, alínea "dd" do Termo de Convênio que destaca ser de competência do convenente "assegurar e comprovar que os valores arrecadados com a cobrança de ingressos em shows e eventos ou venda de bens e serviços produzidos ou fornecidos no âmbito deste Convênio sejam revertidos para a consecução do seu objeto ou recolhidos à conta do Tesouro Nacional, quando for o caso". 
Desse modo, rejeita-se as alegações de defesa do responsável, mantendo -se o débito no valor total dos recursos federais, tendo em vista a não comprovação do nexo entre os recursos repassados e o evento realizado, uma vez que ao se desconhecer as receitas e despesas que envolveram o convênio, pode ocorrer o uso do objeto do convênio para fins privados.
Argumento 5: Quanto à "Não comprovação da execução financeira devido à ausência de atesto e/ou identificação do convênio 364/2009 nas notas fiscais apresentadas às peças 18, 23 e 31, p. 37- 39"; a defesa informou que conforme documentação em anexo, pode-se observar que tais notas fiscais estão diretamente vinculadas a festa do Leitão maturado e que possuem o atestado de recebimento dos materiais e execução dos serviços. 
Análise 5: Tendo em vista a apresentação das notas fiscais (peça 106 e 107) com o devido atesto e identificação do Convênio, acata-se as alegações de defesa quanto a esta questão. 
Argumento 6: Citou que "No caso em exame, ocorreu a prescrição, uma vez que a irregularidade sancionada ocorreu em 24/7/2009 e o ato de ordenação da citação não ocorreu até 17/11/2021"
Análise 6: De fato, conforme colocado na instrução inicial (peça 93) ocorreu a prescrição da pretensão punitiva (vide itens 33 e 34 desta instrução) . 
Argumento7: Citou o art. 22, da LINDB, entendendo que antes de propor a tomada de Contas Especial deveria o MTur e até mesmo este Tribunal averiguar quais as circunstâncias da contratação, considerando o tempo exíguo entre a liberação de verbas e a realização do evento, se a população era efetivamente atendida, e principalmente se havia dolo nas condutas dos requeridos, uma vez ausente tais requisitos, deve a presente Tomada de Contas ser arquivada de plano.
Análise 7: Quanto à invocação da Lindb, observa-se que as circunstâncias colocadas pela defesa (tempo exíguo entre a liberação de verbas e a realização do evento) não interferiram nas falhas que fundamentaram a condenação do ex-gestor (ausência da apresentação de documentos aptos a sanar as irregularidades) . Dessa forma, ao contrário do que expos a defesa, não há pressupostos para o arquivamento deste processo.
Frisa-se, ainda, quanto ao art. 22, da Lindb, que as falhas que fundamentaram a condenação do ex-gestor não se mostram de profundidade técnica tal que seja razoável escapar ao dever de cuidado de um gestor médio. Nesse sentido, cita-se o seguinte trecho Acórdão 1628/2018-TCU-Plenário, Relator Ministro Benjamin Zymler:
44. Entendo, pois, que a conduta desse responsável foge do referencial do "administrador médio" utilizado pelo TCU para avaliar a razoabilidade dos atos submetidos a sua apreciação. Tratou-se, a meu ver, de erro grosseiro, que permite que os agentes respondam pessoalmente por seus atos, nos termos do art. 28 da Lei de Introdução às Normas do Direito Brasileiro (com redação dada pela Lei 13.655/2018) :  
"Art. 28. O agente público responderá pessoalmente por suas decisões ou opiniões técnicas em caso de dolo ou erro grosseiro."
Argumento 8: Requereu a produção de todos os meios de prova em direito admitidos, em especial a juntada de novos documentos, bem como realização de sustentação oral.
	Análise 8: Quanto aos pedidos finais da defesa, em especial pela juntada de novos documentos e pedido de sustentação oral, esclarece-se que:
Documentação superveniente - de acordo com o art. 160 do RI/TCU, in verbis:
Art 160 As alegações de defesa e as razões de justificativa serão admitidas dentro do prazo determinado na citação ou na audiência. 
§ 1º Desde a constituição do processo até o término da etapa de instrução, é facultada à parte a juntada de documentos novos.
 § 2º Considera-se terminada a etapa de instrução do processo no momento em que o titular da unidade técnica emitir seu parecer conclusivo, sem prejuízo do disposto no § 3º do art. 157.
§ 3º O disposto no § 1º não prejudica o direito da parte de distribuir, após a inclusão do processo em pauta, memorial aos ministros, ministros substitutos e ao representante do Ministério Público.
Sustentação Oral: está prevista no art. 168 do RI/TCU, in verbis:
Art. 168. No julgamento ou apreciação de processo as partes poderão produzir sustentação oral, após a apresentação, ainda que resumida, do relatório e antes do voto do relator, pessoalmente ou por procurador devidamente constituído, desde que a tenham requerido ao Presidente do respectivo colegiado até quatro horas antes do início da sessão.
Por fim, considerando que o responsável, embora tenha apresentado documentação capaz de elidir as irregularidades da execução financeira, parcialmente da execução física (débito residual de R$ 13.497,00) e parcialmente da comprovação do pagamento de cachês das atrações artísticas (débito residual de R$ 22.809,93) , não logrou êxito em dirimir a irregularidade atinente a não demonstração que os valores arrecadados com a venda de bens e serviços produzidos/fornecidos no âmbito do Convênio foram revertidos para a consecução do seu objeto ou recolhidos à conta do Tesouro Nacional, temos que o valor do débito permanece inalterado.
	Prescrição da Pretensão Punitiva
33.	Vale ressaltar que a pretensão punitiva, conforme Acórdão 1441/2016-TCU-Plenário, Relator Ministro Benjamin Zymler, que uniformizou a jurisprudência acerca dessa questão, subordinase ao prazo geral de prescrição indicado no art. 205, do Código Civil, que é de dez anos, contado da data de ocorrência da irregularidade sancionada, nos termos do art. 189, do Código Civil, sendo este prazo interrompido pelo ato que ordenar a citação, a audiência ou a oitiva do responsável.
34.	No caso em exame, ocorreu a prescrição, uma vez que a irregularidade sancionada ocorreu em 7/10/2009 (data final da prestação de contas) , e o ato de ordenação da citação ocorreu em 22/11/2021 (peça 95) .
CONCLUSÃO
35.	Em face da análise promovida no item "Exame Técnico", propõe-se acatar parcialmente as alegações de defesa apresentadas pelo Sr. Luiz Roberto Costa. Tendo em vista que não constam dos autos elementos que permitam reconhecer a boa-fé do responsável, sugere-se que as suas contas sejam julgadas irregulares, nos termos do art. 202, § 6º, do Regimento Interno do TCU, condenando ao débito atualizado monetariamente e acrescido de juros de mora, nos termos do art. 202, §1º do Regimento Interno do TCU, descontado o valor eventualmente recolhido.
PROPOSTA DE ENCAMINHAMENTO:
36.	Ante o exposto, submetem-se os autos à consideração superior, propondo ao Tribunal:
	a) acatar parcialmente as alegações de defesa do Sr. Luiz Roberto Costa (CPF: XXX.955.539-XX) ;
	b) julgar irregulares, nos termos dos arts. 1º, inciso I, 16, inciso III, alínea c, da Lei 8.443/1992, c/c os arts. 19 e 23, inciso III, da mesma Lei, as contas do responsável Sr. Luiz Roberto Costa (CPF: XXX.955.539-XX) , condenando-o ao pagamento das importâncias a seguir especificadas, atualizadas monetariamente e acrescidas dos juros de mora, calculadas a partir das datas discriminadas até a data da efetiva quitação do débito, fixando-lhes o prazo de quinze dias, para que comprove, perante o Tribunal, o recolhimento das referidas quantias aos cofres do Tesouro Nacional, nos termos do art. 23, inciso III, alínea "a", da citada lei, c/c o art. 214, inciso III, alínea "a", do Regimento Interno do TCU. 
	
	Data de ocorrência
	Valor histórico (R$) 
	Identificador da parcela

	24/7/2009
	21.865,14
	D1

	30/9/2009
	5.648,00
	C1

	24/7/2009
	46.924,57
	D2

	24/7/2009
	31.210,29
	D3

                   Valor atualizado do débito (com juros) em 21/3/2021: R$ 249.460,14
	c) autorizar, desde logo, a cobrança judicial das dívidas, caso não atendidas a notificação, na forma do disposto no art. 28, inciso II, da Lei 8.443/1992;
	d) autorizar também, desde logo, se requerido, com fundamento no art. 26, da Lei 8.443, de 1992, c/c o art. 217, §§ 1º e 2º do Regimento Interno do TCU, o parcelamento da (s) dívida (s) em até 36 parcelas, incidindo, sobre cada parcela, corrigida monetariamente, os correspondentes acréscimos legais, fixando-lhe o prazo de quinze dias, a contar do recebimento da notificação, para comprovar, perante o Tribunal, o recolhimento da primeira parcela, e de trinta dias, a contar da parcela anterior, para comprovar os recolhimentos das demais parcelas, devendo incidir, sobre cada valor mensal, atualizado monetariamente, os juros de mora devidos, no caso do débito, na forma prevista na legislação em vigor, alertando os responsáveis de que a falta de comprovação do recolhimento de qualquer parcela importará o vencimento antecipado do saldo devedor, nos termos do § 2º do art. 217 do Regimento Interno deste Tribunal; 
e) enviar cópia do Acórdão a ser prolatado à Procuradoria da República no Estado do Paraná, nos termos do § 3º do art. 16 da Lei 8.443/1992, c/c o § 7º do art. 209 do Regimento Interno do TCU, para adoção das medidas cabíveis.
	f) enviar cópia do Acórdão que vier a ser proferido ao Ministério do Turismo e aos responsáveis, para ciência, informando que a presente deliberação, acompanhada do Relatório e do Voto que a fundamenta, está disponível para a consulta no endereço www.tcu.gov.br/acordaos, além de esclarecer que, caso requerido, o TCU poderá fornecer sem custos as correspondentes cópias, de forma impressa;
	g) 	informar à Procuradoria da República no Estado Estado do Paraná, que a presente deliberação, acompanhada do Relatório e do Voto que a fundamenta, está disponível para a consulta no endereço www.tcu.gov.br/acordaos, além de esclarecer que, caso requerido, o TCU poderá fornecer sem custos as correspondentes cópias, de forma impressa; e
	h) informar à Procuradoria da República no Estado do Paraná, nos termos do parágrafo único do art. 62 da Resolução TCU 259/2014, os procuradores e membros do Ministério Público credenciados nesta Corte podem acessar os presentes autos de forma eletrônica e automática, ressalvados apenas os casos de eventuais peças classificadas como sigilosas, as quais requerem solicitação formal."
3.	A seguir transcrevo o parecer exarado pelo Ministério Público junto ao TCU. 
"Cuidam os autos de tomada de contas especial instaurada pelo Ministério do Turismo, em desfavor de Luiz Roberto Costa, em razão de não comprovação da regular aplicação dos recursos repassados pela União por meio do Convênio 00364/2009 (peça 5) , firmado entre o referido Ministério e Município de Goioerê - PR, que tinha por objeto o instrumento descrito como "7ª Festa do leitão maturado".
		A auditora da Secex/TCE analisou a defesa trazida aos autos e apresentou, no essencial, a seguinte proposta de encaminhamento, que contou com o endosso do diretor e do secretário:
a) acatar parcialmente as alegações de defesa do Sr. Luiz Roberto Costa (CPF: XXX.955.539-XX) ;
b) julgar irregulares, nos termos dos arts. 1º, inciso I, 16, inciso III, alínea c, da Lei 8.443/1992, c/c os arts. 19 e 23, inciso III, da mesma Lei, as contas do responsável Sr. Luiz Roberto Costa (CPF: XXX.955.539-XX) , condenando-o ao pagamento das importâncias a seguir especificadas, atualizadas monetariamente e acrescidas dos juros de mora, calculadas a partir das datas discriminadas até a data da efetiva quitação do débito, fixando-lhes o prazo de quinze dias, para que comprove, perante o Tribunal, o recolhimento das referidas quantias aos cofres do Tesouro Nacional, nos termos do art. 23, inciso III, alínea "a", da citada lei, c/c o art. 214, inciso III, alínea "a", do Regimento Interno do TCU.
	Data de ocorrência
	Valor histórico (R$) 
	Identificador da parcela

	24/7/2009
	21.865,14
	D1

	30/9/2009
	5.648,00
	C1

	24/7/2009
	46.924,57
	D2

	24/7/2009
	31.210,29
	D3

Em sua instrução à peça 119, a auditora afirma que o responsável trouxe ao feito documentos capazes de afastar parcialmente as irregularidades constantes da citação, o que reduziria o valor do débito a ser imputado, remanescendo, assim, a quantia R$ 36.306,93. Porém, entende que não houve o devido esclarecimento no tocante à questão dos ingressos, razão por que propôs a imputação integral pelos montantes integrais constantes da citação.
A esse respeito, convém transcrever o seguinte trecho da referida peça (grifos acrescidos) :
32.	Por fim, considerando que o responsável, embora tenha apresentado documentação capaz de elidir as irregularidades da execução financeira, parcialmente da execução física  (débito residual de R$ 13.497,00)  e parcialmente da comprovação do pagamento de cachês das atrações artísticas  (débito residual de R$ 22.809,93) , não logrou êxito em dirimir a irregularidade atinente a não demonstração que os valores arrecadados com a venda de bens e serviços produzidos/fornecidos no âmbito do Convênio foram revertidos para a consecução do seu objeto ou recolhidos à conta do Tesouro Nacional, temos que o valor do débito permanece inalterado.
Temos visão distinta em relação à questão dos ingressos pelas razões adiante aduzidas.
Em sua defesa, o responsável afirma que não houve cobrança de ingressos para os shows, os quais foram realizados no parque de exposições de Goioerê, após às 15h, com portões abertos, integralmente gratuito ao público. 
Sustenta que no mesmo local "entidades assistenciais, com recursos alheios ao convênio, serviram e cobraram pelo prato, sem qualquer vínculo com o convênio ou estrutura dos shows", sem qualquer relação com as despesas e receitas do convênio. Apresenta fotografia com visão aérea do local, identificando áreas separadas dos dois eventos. Junta declarações de diversas entidades filantrópicas (APAE, Aldeias Infantis SOS Brasil, Pastoral da Criança de Goioerê, Rotary Club etc) , bem assim do então presidente da Câmara de Vereadores do ente subnacional que confirmariam o alegado. 
Ao examinar as peças de defesa trazidas ao feito, cremos que há um razoável conjunto de elementos que militam em favor do responsável no tocante a este ponto em particular.
Inicialmente, vale registrar que a questão em tela foi apontada pelo órgão concedente no exame da prestação de contas, pois identificou não ter havido a apresentação da declaração gratuidade do evento ou a demonstração de que os montantes eventualmente arrecadados com a venda de ingressos em shows e eventos ou venda de bens e serviços produzidos ou fornecidos no âmbito do convênio (vide peça 33) . Vale ressaltar que a referida peça é uma autodeclaração, evidentemente produzida pelo próprio convenente.
As justificativas foram trazidas pelo responsável no âmbito do órgão concedente, que não foram acolhidas, com base em singelo exame (Parecer Financeiro 6092018, peça 46, p. 12-13) :
Em que pese a justificativa e documentação apresentada pelo convenente, convém destacar que o acórdão 96/2008 - TCU, dispõe que "os valores arrecadados com a cobrança de ingressos em show e eventos ou com a venda de bens e serviços produzidos ou fornecidos em função dos projetos beneficiados com recursos dos convênios devem ser revertidos para a consecução do objeto. Adicionalmente os referidos valores devem integrar a prestação de contas.
Importante anotar que não houve a apresentação de qualquer evidência nos autos de que houve efetiva cobrança para os referidos shows. É verdade que foi ajuizada ação de improbidade administrativa em relação ao convênio, com a acusação de várias irregularidades, entre as quais a afirmação de que teria havido cobrança de ingressos para a participação do evento.
Todavia, na sentença que julgou improcedente o pedido, o Juiz Federal tratou especificamente da questão, salientando que o autor não trouxe ao processo elementos a demonstrar a alegação. Em outras palavras, entendeu não haver um conjunto probatório mínimo em relação ao ponto (peça 110) .  
Neste particular, sempre oportuno reafirmar nossa inteira adesão ao correto entendimento acerca da regência do princípio da independência das instâncias, de modo a conferir à Corte de Contas pleno espaço de juízo próprio acerca das matérias sob a sua jurisdição, estando circunscrita ao que decidiu o Poder Judiciário apenas nas restritas hipóteses de sentença penal absolutória que negue a inexistência do fato ou da autoria, o que não é o caso nos presentes autos. 
No entanto, se por um lado não há vinculação de juízo, por outro nada impede que o exame feito em sede judicial possa ser livremente sopesado no TCU para contribuir com a formação de seu julgamento. Tal como naqueles autos judiciais, aqui não vemos elementos mínimos que produzam convencimento seguro de que houve cobrança de ingressos especificamente para os shows, sobretudo à luz da argumentação de defesa que se mostra razoável e com amparo em documentação trazida ao feito.
Quanto às declarações anexadas ao feito, dúvida não há sobre o reduzido peso probatório para a atestação de licitude do ato ou execução de serviço, consoante farta jurisprudência da Corte de Contas. Isso não significa, contudo, que não tenha valor algum e que é elemento a ser liminarmente desconsiderado na formação de convencimento. É certo que isoladamente tem baixíssima serventia, mas em conjunto com outros elementos pode ajudar a formar um conjunto probatório a sustentar racionalmente um juízo de valor, quadro que identificamos neste processo, ressaltando a abundância das declarações e a natureza das fontes. 
Feitos esses esclarecimentos e ressalvas, entendemos que o conjunto de elementos do processo possibilita acolher a alegação de defesa do responsável especificamente nessa questão dos ingressos, restando, porém, irregularidades não justificadas, remanescendo débito a ser imputado ao responsável.
Conclusivamente, opinamos no sentido de que o Tribunal
acate parcialmente as alegações de defesa do Sr. Luiz Roberto Costa;
b) julgue irregulares, nos termos dos arts. 1º, inciso I, 16, inciso III, alínea c, da Lei 8.443/1992, c/c os arts. 19 e 23, inciso III, da mesma Lei, as contas do responsável Sr. Luiz Roberto Costa, condenando-o ao pagamento das importâncias a seguir especificadas, atualizadas monetariamente e acrescidas dos juros de mora, calculadas a partir das datas discriminadas até a data da efetiva quitação do débito, fixando-lhes o prazo de quinze dias, para que comprove, perante o Tribunal, o recolhimento das referidas quantias aos cofres do Tesouro Nacional, nos termos do art. 23, inciso III, alínea "a", da citada lei, c/c o art. 214, inciso III, alínea "a", do Regimento Interno do TCU.
	Data de ocorrência
	Valor histórico (R$) 
	Identificador da parcela

	24/7/2009
	36.306,93
	D1

	30/9/2009
	5.648,00
	C1

É a manifestação deste representante do Ministério Público junto ao TCU."
	É o Relatório.

Wanderson Moreira Eliziario (32091/OAB-PR) e Filipe Varlos Pereira de Sousa (90338/OAB-PR), representando Luiz Roberto Costa.

Procurador Marinus Eduardo De Vries Marsico.

TOMADA DE CONTAS ESPECIAL. MINISTÉRIO DO TURISMO. CONVÊNIO. NÃO COMPROVAÇÃO DA REGULAR APLICAÇÃO DOS RECURSOS REPASSADOS PELA UNIÃO. RECONHECIMENTO DA PRESCRIÇÃO INTERCORRENTE CONFORME ART. 8º DA RESOLUÇÃO TCU 344/2022. COMUNICAÇÕES. ARQUIVAMENTO.

TOMADA DE CONTAS ESPECIAL (TCE)

Secretaria de Controle Externo de Tomada de Contas Especial (SecexTCE).

Cuidam estes autos de tomada de contas especial instaurada por Ministério do Turismo, em desfavor de Luiz Roberto Costa (CPF: 467.955.539-49) , em razão de não comprovação da regular aplicação dos recursos repassados pela União realizadas por meio do Convênio 00364/2009, registro Siafi 703576, (peça 5) firmado entre o Ministério do Turismo e município de Goioerê - PR, e que tinha por objeto o instrumento descrito como "7ª Festa do leitão maturado". 
2. O Convênio 364/2009, com vigência de 5/6/2009 a 6/9/2009, foi firmado no valor de R$ 100.018,00, sendo R$ 90.000,00 à conta do concedente e R$ 10.018,00 referentes à contrapartida do convenente. 
3. O responsável foi devidamente comunicado e, diante da ausência de justificativas suficiente para elidir a irregularidade e da não devolução dos recursos, a TCE foi instaurada imputando-se responsabilidade a Luiz Roberto Costa, prefeito no período de 1/1/2009 a 31/12/2012, na condição de gestor dos recursos. 
	4. A unidade técnica evidenciou a irregularidade referente a não comprovação da regular aplicação dos recursos federais, analisou e rejeitou as argumentações apresentadas pelo responsável em sua defesa. 
	5. Diante disso e por ter concluído pela prescrição somente da pretensão punitiva na regra anterior, a SecexTCE propõe o julgamento pela irregularidade das contas, com a imputação do débito.
	6. O Ministério Público concorda quanto às irregularidades, mas entende que seja reduzido parcialmente o débito no que se refere à irregularidade que trata da cobrança de ingressos para os shows realizados.
	7. De fato, a irregularidade está caracterizada e as argumentações propostas não devem ser aceitas como bem apregoado pela unidade técnica e complementado pelo Ministério Público. Acolho, portanto, a análise e as conclusões do Parquet especializado a esse respeito. 
	8. Com relação à prescrição, o exame deve ser realizado à luz da nova Resolução TCU 344, de 11/10/2022. 
	9. De acordo com o art. 4º, II, da norma, o início da contagem do prazo prescricional deve ser a data da apresentação da prestação de contas ao órgão competente para a sua análise inicial. Isso ocorreu em 1/10/2009, conforme documento encaminhado pelo Sr. Luiz Roberto Costa em que encaminha a prestação de contas (peça 8) .
	10. No tocante às causas de interrupção dessa contagem, o art. 5º da resolução estabelece o seguinte:
"Art. 5º A prescrição se interrompe:
I - pela notificação, oitiva, citação ou audiência do responsável, inclusive por edital;
II - por qualquer ato inequívoco de apuração do fato;
III - por qualquer ato inequívoco de tentativa de solução conciliatória;
IV - pela decisão condenatória recorrível.
 (...) "
	11. A seguir, listo algumas dessas causas interruptivas, em ordem cronológica, com as respectivas datas de ocorrência:
	a) 30/3/2010, Parecer de Análise de Prestação de Contas 408/2010, elaborado pela Coordenação-Geral de Monitoramento, Fiscalização e Avaliação de Convênios do Ministério do Turismo (peça 25) , "por qualquer ato inequívoco de apuração do fato" (art. 5º, II) ;
	b) 25/8/2010, Ofício 348/2010, do prefeito Luiz Roberto Costa, em resposta ao Ofício 1864/2010/CGMC/SNPTur/MTur (peça 27) , "pela notificação, oitiva, citação ou audiência do responsável, inclusive edital" (art. 5º, I) ;
	c) 5/4/2013, Nota Técnica de Reanálise 355/2013 elaborado pela Coordenação-Geral de Monitoramento, Fiscalização e Avaliação de Convênios do Ministério do Turismo (peça 33) , "por qualquer ato inequívoco de apuração do fato" (art. 5º, II) ;
	d) 15/1/2014, Nota Técnica de Reanálise 31/2014 da Coordenação-Geral de Monitoramento, Fiscalização e Avaliação de Convênios do Ministério do Turismo em que solicita análise da área competente referente a aplicação dos recursos (peça 44) , "por qualquer ato inequívoco de apuração do fato" (art. 5º, II) ;
	e) 25/5/2018, Parecer Financeiro 609/2018 da Coordenação de Análise de Prestação de Contas do Ministério do Turismo (peça 46) , "por qualquer ato inequívoco de apuração do fato" (art. 5º, II) ;
	f) 3/10/2018, Memorando 274/2018 da Secretaria-Executiva do Ministério do Turismo (peça 55) , "por qualquer ato inequívoco de apuração do fato" (art. 5º, II) ;
	g) 11/10/2018, Ofício 3520/2018/CGCV/DIRAD/GSE da Coordenação-Geral de Convênios do Ministério do Turismo (peça 57) , "pela notificação, oitiva, citação ou audiência do responsável, inclusive edital" (art. 5º, I) ;
	h) várias comunicações e atos destinados à apuração do fato entre 2018 e 2020;
	i) 25/6/2020, Pronunciamento do Ministro de Estado do Turismo com encaminhamento do processo ao Tribunal de Contas da União (peça 89) , "por qualquer ato inequívoco de apuração do fato" (art. 5º, II) ;
	12. Dessa forma, é possível identificar que entre a partir de 15/1/2014 o processo ficou paralisado no setor responsável pela prestação de contas por período superior a 3 anos, o que caracteriza a prescrição intercorrente, segundo estabelece o art. 8º da Resolução TCU 344/2022:
Art. 8º Incide a prescrição intercorrente se o processo ficar paralisado por mais de três anos, pendente de julgamento ou despacho, sem prejuízo da responsabilidade funcional decorrente da paralisação, se for o caso.
	13. Diante do exposto, tendo em vista o reconhecimento da prescrição, cabe o arquivamento do processo, de acordo com o art. 11 da Resolução TCU 344, de 11/10/2022. 
Face ao exposto, voto no sentido de que o Tribunal adota o acórdão que ora submeto à apreciação deste Colegiado.
TCU, Sala das Sessões, em 29 de novembro de 2022.
ANTONIO ANASTASIA 
Relator